【裁判字號】    95,台非,274
【裁判日期】    951031
【裁判案由】    違反毒品危害防制條例
【裁判全文】
最高法院刑事判決              九十五年度台非字第二七四號
上  訴  人  最高法院檢察署檢察總長
被      告  甲○○
上列上訴人因被告毒品危害防制條例案件，對於台灣桃園地方法
院中華民國九十四年十一月二十八日第一審確定裁定（九十四年
度毒聲字第一九九四號，檢察官聲請案號：台灣桃園地方法院檢
察署九十四年度毒偵字第六一六八號），認為違法，提起非常上
訴，本院判決如下：
    主  文
上訴駁回。
    理  由
非常上訴理由稱：「按已受請求之事項未予判決，或未受請求之
事項予以判決者，其判決當然為違背法令，刑事訴訟法第三百七
十九條第十二款定有明文。又同法第二百六十六條規定起訴之效
力，不及於檢察官所指被告以外之人，此乃起訴對人之效力，亦
即檢察官起訴對象為被告之「人」，並非其「姓名」。法院審判
之對象，是否即為檢察官所指之被告，應以檢察官指為刑罰對象
之被告為依據，縱犯罪行為人以偽名或冒用他人名義應訊，致檢
察官以被冒名者之姓名、年籍起訴，則檢察官指為被告之人，即
為實際應訊之該犯罪行為人，法院自應對其為審判，而該被冒名
頂替之人，並非檢察官指為被告之人，縱檢察官誤以其姓名、年
籍起訴，仍非檢察官指為刑罰對象之人，非起訴效力所及，法院
自不得對其加以審判（貴院八十二年度台非字第四０六號判決參
照）。本件違反毒品危害防制條例罪嫌之人為鍾淑珍，警方於案
發時，將鍾淑珍本人解送台灣桃園地方法院檢察署，經檢察官依
法訊問，惟鍾淑珍於警方詢問及檢察官訊問中，均冒用「甲○○
」之姓名，復在筆錄上偽簽「甲○○」姓名，致檢察官誤認鍾淑
珍係「甲○○」，而於偵訊後諭知具保後請回，繼而誤載被告姓
名為「甲○○」及其年籍資料，向原法院聲請觀察勒戒。但本件
檢察官聲請觀察勒戒之對象仍為冒名接受偵訊之鍾淑珍，並非甲
○○本人，原法院未察，即逕對檢察官聲請書上之「甲○○」，
以裁定諭知送勒戒處所觀察、勒戒。嗣經通緝甲○○到案後，始
發覺其遭人冒用姓名應訊，查知上情，經台灣桃園地方法院檢察
署以九十五年度偵字第一四五七七號，將鍾淑珍以偽造署押罪嫌
提起公訴在案。本件參照司法院院字第五六九、一七二九號解釋
意旨，原法院應將被告更正為鍾淑珍，或通知檢察官更正後，逕
對鍾淑珍予以審判，方為適法，卻對未經聲請之甲○○本人為裁
定，自有未受請求之事項予以裁判之違誤（貴院九十年度台非字
第一六０號判決參照），爰依刑事訴訟法第四百四十一條、第四
百四十三條提起非常上訴，以資糾正。」等語。
本院按起訴之效力，不及於檢察官所指被告以外之人，刑事訴訟
法第二百六十六條定有明文。又同法第二百六十四條第二項第一
款規定起訴書應記載被告之姓名、性別、年齡、籍貫、職業、住
所或居所或其他足資辨別之特徵，係為特定刑罰權之用。因之，
起訴書所載之被告姓名，一般固與審判中審理對象之被告姓名相
一致，惟如以偽名起訴，既係檢察官所指為被告之人，縱在審判
中始發現其真名，法院亦得對之加以審判，並非未經起訴。簡言
之，檢察官起訴之對象，為被告其「人」，並非其「姓名」。本
件檢察官聲請意旨略以：被告甲○○涉嫌自民國九十四年七月八
日遭警查獲前之二十六小時及九十六小時內，連續多次施用第一
級毒品海洛因及施用第二級毒品安非他命多次，迨於九十四年七
月八日晚十時五十分許，為警查獲，經送被告甲○○之尿液檢驗
後有毒品陽性反應，此有濫用藥物檢驗報告可稽，因而聲請將被
告甲○○送勒戒處所觀察、勒戒等情。原裁定認聲請並無不合，
因而依檢察官之聲請，裁定「甲○○施用第一級毒品、第二級毒
品，應送勒戒處所觀察、勒戒」，並已確定。經查涉嫌施用第一
級毒品海洛因及第二級毒品安非他命者為鍾淑珍，並非甲○○。
而鍾淑珍為警查獲時，因避刑責，乃冒名甲○○應訊，並署押甲
○○之姓名於警訊筆錄。雖檢察官以「甲○○」之名聲請將其送
勒戒處所觀察、勒戒。然警訊筆錄中，鍾淑珍除冒以甲○○之姓
名簽署外，並按指印（見偵字第一二七一七號卷第七、八、十頁
），且記載職業無，教育程度高中肄業，電話號碼000000
0000等語（見同上卷第八頁）。而此等資料與被冒名之甲○
○之年籍資料記載其職業為服務業，教育程度為高中畢業，電話
號碼為0000000000，家庭經濟狀況為小康等情（見九
十五年度偵緝字第二０三號卷第四、六頁）均屬不同。依上開二
者之身分資料以觀，顯見檢察官聲請裁定觀察、勒戒之人（鍾淑
珍），與被冒名者（甲○○）之身分資料，已有足資辨別之特徵
，並非無從分辨。從而檢察官之聲請及法院審判之對象，應均為
實際受偵訊、按指印之人（即鍾淑珍）；雖鍾淑珍冒甲○○之名
而受偵審，致檢察官之聲請書與法院之裁定書，均將其誤載為甲
○○，仍於其人之同一性毫無影響。從而原裁定將鍾淑珍假冒之
姓名甲○○列為被告，亦無違反刑事訴訟法第二百六十六條之規
定，自無未受請求之事項予以判決之違背法令情形可言。非常上
訴意旨指摘原裁定違法，容有誤會，難認為有理由，應予駁回。
至於原裁定將應受裁定人即被告（實際應為鍾淑珍）記載為甲○
○，顯屬誤載，應由檢察官聲請原法院裁定更正之，附為指明。
據上論結，應依刑事訴訟法第四百四十六條，判決如主文。
中    華    民    國  九十五  年    十    月  三十一  日
                      最高法院刑事第九庭
                          審判長法官  陳  正  庸
                                法官  賴  忠  星
                                法官  王  居  財
                                法官  林  開  任
                                法官  林  立  華
      本件正本證明與原本無異
                                      書  記  官
中    華    民    國  九十五  年   十一   月   十三   日
                                                      Ｅ


司法院資訊處製作；財團法人民間司法改革基金會備份。
